臺灣嘉義地方法院民事判決　九十二年度訴字第三三五號
　　原　　　告　甲○○
　　被　　　告　乙○○
右當事人間請求給付借款事件，經本院於中華民國九十三年四月十五日言詞辯論終結
，判決如左：
    主　　文
原告之訴及假執行之聲請均駁回。
訴訟費用由原告負擔。
    事　　實
甲、原告方面：
一、聲明：
（一）被告應給付原告新臺幣（下同）三百四十三萬零六百七十元及自本件起訴狀繕
      本送達翌日起至清償日止按週年利率百分之五計算之利息。
（二）訴訟費用由被告負擔。
（三）願供擔保請准宣告假執行。
二、陳述：
（一）原告於民國八十八年二月三日向嘉義縣水上鄉農會（下稱水上鄉農會）辦理借
      款三百萬元並以被告為連帶保證人，以上有借據、取款條、收入傳票及原告帳
      號交易明細表可稽。
（二）該筆款項為原告借予被告使用，應係成立消費借貸契約。原告以二百五十萬元
      轉帳進入被告在該農會0000000－00－0000000號帳號內，另
      五十萬元以現金交付。
（三）被告最初均依約按期向水上鄉農會繳納利息，惟自九十年九月六日起即未繳納
      利息，經水上鄉農會催繳，原告乃予以代繳自九十年九月六日至九十一年三月
      六日止之利息及違約金十三萬七千九百六十一元。之後被告仍未繳息，水上鄉
      農會乃提出強制執行查封定期拍賣，原告不得已再代繳自九十一年三月六日起
      至九十一年十一月六日止之利息及違約金十八萬五千八百六十二元，水上鄉農
      會方撤回強制執行。以上均有本院九十一年度執字第八八六八號強制執行卷可
      稽。惟被告仍不繳納利息，原告再代繳自九十一年十一月六日起至九十二年四
      月六日之利息及違約金共十萬六千八百四十七元，以上原告代繳之利息及違約
      金合計四十三萬零六百七十元。
（四）本件為未約定清償期間之消費借貸，原告乃以存證信函限期催告被告，被告並
      未提出異議，可見被告承認原告所主張之事實。嗣原告提出支付命令（本院九
      十二年度促字第二一六０號），被告始聲明異議。
三、對被告抗辯所為之陳述：
（一）被告於八十八年二月三日以自認有收到三百萬元之事實，是借貸之要物性已具
      備，被告辯稱該款係原告為清償被告所代為償還抵押借款二百六十六萬元之本
      金及其利息，此乃屬被告應與舉證之事。
（二）查被告於八十六年五月二十九日有提款轉帳二百六十六萬元存入原告之放款帳
      戶故屬事實，但該款係被告應給付與原告之土地價款，並非代償款或原告向其
      借款，分述如下：
  １、坐落嘉義縣水上鄉○○段新興小段六九地號面積○‧五六四六公頃土地，原由
      兩造及訴外人呂煌基等三兄弟共有（土地持分各三分之一），嗣於八十六年間
      因家產分配結果，呂煌基分配取得原已登記被告為所有權人之同小段一○五地
      號面積○‧三一八七公頃土地，上開土地則由兩造各取得二分之一，即呂煌基
      需將其持分三分之一各一半六分之一登記與兩造，但被告要購買原告應取得呂
      煌基移轉登記予原告所有之六分之一持分，依上開協議呂煌基於八十六年五月
      五日將其持分三分之一全部贈與移轉登記與被告，而由被告取得持分三分之二
      ，原告持分仍為三分之一。
  ２、被告向原告購買該持分六分之一土地價款，係以當時該土地面積約六分地可出
      售約一千六百萬元計算，持分六分之一土地價值應為二百六十六萬六千六百六
      十六元，但取其整數及二百六十六萬元為其價款，被告並在呂煌基於八十六年
      五月五日辦理移轉登記後，始於八十六年五月二十九日將該土地價款轉帳至原
      告之放款帳戶，以上亦有辦理移轉當時之代書謝盛義可資傳證，並從移轉登記
      與轉帳日期之緊密即可知。
（三）被告主張原告於八十四年八月十六日向水上鄉農會借款八百萬元，因於八十六
      年四、五月間無法支付利息，恐抵押物遭拍賣，乃由被告提款二百六十六萬元
      代為償還抵押借款，顯屬不實，分述如下：
   １、原告於八十四年八月十六日向水上鄉農會辦理設定最高限額抵押權九百六十
       萬元，核貸最高金額可為八百萬元，惟原告僅借款四百萬元，半年攤還本息
       一次，嗣於八十六年五月二十九日被告將前述應給付原告之土地價款二百六
       十六萬元轉帳時，原告即將該款用於清償借款之一部分後尚欠九十四萬零一
       元，後陸續半年償還本息至八十九年六月十五日始清償完畢。
   ２、設若如被告所稱係代為償還或原告向其借款償還抵押借款時，必係「全額清
       償」或借款金額為「整數」，豈有尚留借款餘額九十四萬零一元之理？況且
       原告在八十六年五月二十九日入帳前，該筆借款之本息繳納均屬正常，並無
       將遭拍賣須向被告借款償還債務之情形。
（四）原告於八十八年二月三日向水上鄉農會借出三百萬元交付被告後，該款之利息
      一直由被告或其配偶前往繳納，此有水上鄉農會主任游茂德可資傳證，如該款
      係原告應償還被告代償之二百六十六萬元本利時，何以會由被告一直繳納利息
      ，嗣後無法繳息始由原告代繳。
四、證據：提出借據影本、取款條影本、收入傳票影本、水上鄉農會交易明細表影本
    、利息收據影本、存證信函及回執、重劃對照清冊影本各一份、土地登記謄本二
    份、利息收據六紙為證，並聲請訊問證人謝盛義、游茂德、呂煌基、調取水上鄉
    農會被告00000－0－0號帳戶八十六年五月二十八日轉帳五十萬元資料。
乙、被告方面：
一、聲明：
（一）駁回原告之訴及其假執行之聲請。
（二）訴訟費用由原告負擔。
（三）如受不利之判決，願供擔保請准宣告免為假執行。
二、陳述：
（一）原告因於八十四年八月十六日向水上鄉農會借款八百萬元，並由被告為連帶保
      證人，提供嘉義縣水上鄉○○段六九號面積○‧五六四六公頃及其上建號六九
      號即門牌號碼嘉義縣水上鄉大崙村大崙一九之五號房屋為擔保，設定本金最高
      限額九百六十萬元抵押權。原告因於八十六年四、五月間無法支付利息，為恐
      抵押物遭拍賣，乃由被告於八十六年五月二十九日在水上鄉農會大崙分部帳號
      ○○七五七—○—○號提款二百六十六萬元代為清償前開之抵押借款，此亦有
      水上鄉農會交易明細表、轉帳支出及放款本金利息收入傳票可證。
（二）原告於八十八年二月三日始清償上開借款，本金及與農會相同年息百分之九‧
       二計算之利息，共計三百萬元。是原告轉帳及另付之現金合計三百萬元，係
       為清償被告於八十六年五月二十九日代償原告之農會貸款。
（三）原告之存證信函乃係其片面主張，與事實不符，被告自無提出書面主張之必要
      ，難因為提出異議，遂認該函為真實。
（四）原告應對於兩者間成立借貸關係應負舉證責任，要難因其支付三百萬元即謂兩
      造間成立消費借貸之關係。
（五）又按「當事人主張有利於己之事實者，就其事實有舉證之責任」，民事訴訟法
      第二百七十七條亦有明文規定。從而原告謂被告有購買呂煌基之持分應負舉證
      責任。再者，原告既謂上開土地持分為買賣，則該買賣契約書何在？又土地所
      有權移轉登記原因為贈與，因此原告前後主張矛盾，是其所言應難採信。
（六）被告所轉帳入原告之二百六十六萬元非購買呂煌基應有部分之土地價款已如前
      述。查原告與嘉義縣水上鄉農會間之抵押借款，被告係連帶保證人，主債務人
      之原告與債權人水上鄉農會間如何約定清償本息，被告根本不知。被告轉入之
      二百六十六萬元，係應原告之要求，並用以清償抵押貸款為事實，被告不必替
      原告「全額清償」或「整數」清償，另其在二百六十六萬元款項入帳前，本息
      繳納有無正常亦非被告所能過問。
（七）原告因被告夫妻替其償還八十八年二月三日向水上鄉農會借款三百萬元之利息
      ，認該三百萬元係其借予被告所用。按兩造本屬同胞兄弟，原告貸款後因其經
      濟情況惡化，被告基於兄弟手足之情代為繳息，並無不當。
三、證據：抵押權設定契約、他項權利證明書、他項權利變更契約書、水上鄉農會交
    易明細表、轉帳支出及放款本金利息收入傳票，並聲請調取水上鄉農會之原告八
    十四年八月十六日之抵押借款卷宗。
丙、本院依聲請向水上鄉農會調取原告於八十四年八月三十日之抵押借款卷宗、水上
    鄉農會被告00000－0－0號帳戶八十六年五月二十八日轉帳五十萬元資料
    並依職權調閱本院九十一年度執字第八八六八號執行卷宗。
    理　　由
一、原告起訴主張：於八十八年二月三日向水上鄉農會辦理借款三百萬元並以被告為
    連帶保證人，該款項係借予被告使用，並將二百五十萬元轉帳至被告在該農會0
    000000－00－0000000號帳號內，五十萬元則以現金交付。被告
    最初均依約按期向水上鄉農會繳納利息，惟自九十年九月六日起即未繳納，而原
    告代被告繳納之利息及違約金合計四十三萬零六百七十元。爰依消費借貸關係，
    訴請判決如其聲明所示。被告則以未向原告借款，至原告於八十八年二月三日予
    被告之金額，係被告曾提款二百六十六萬元代為償還原告抵押借款，係因原告於
    八十四年八月十六日向水上鄉農會借款八百萬元，於八十六年四、五月間無法支
    付利息，代為支付之用等語置辯。
二、二造不爭執之事實：原告有於八十八年二月三日向水上鄉農會辦理借款三百萬元
    並由被告為連帶保證人，並於同日即將二百五十萬元轉帳至被告在該農會000
    0000－00－0000000號帳號內及將五十萬元交付被告之事實，業據
    原告提出借據、取款條、收入傳票及水上鄉農會交易明細表影本各一份（詳第八
    頁至第十頁）為證，並為被告所自認，應堪信為真實。
三、兩造之爭點：原告於八十八年二月三日將二百五十萬元轉帳至被告上開帳戶中及
    交付現金五十萬元，是否為原告借給被告？
（一）按當事人主張有利於己之事實者，就其事實有舉證之責任，民事訴訟法第二百
      七十七條定有明文；又民事訴訟如係由原告主張權利者，應先由原告負舉證之
      責，若原告先不能舉證，以證實自己主張之事實為真實，則被告就其抗辯事實
      即令不能舉證，或其所舉證據尚有疵累，亦應駁回原告之請求，最高法院十七
      年上字第九一七號判例足參。本件原告係本於消費借貸之法律關係，訴請被告
      返還借款，則原告應就該消費借貸法律關係所須具備之特別要件即：借貸意
      思表示相互一致；交付三百萬元等兩事實負舉證責任。經查被告雖不否認收
      受原告交付之三百萬元，惟抗辯兩造間僅另有借貸關係存在，則原告就交付三
      百萬元部分，雖可免除舉證責任；惟就兩造間有借貸意思表示相互一致部分，
      仍應負舉證責任，不因被告承認收受三百萬元之事實而免除原告該部分舉證責
      任。
（二）被告主張原告於八十四年八月十六日向水上鄉農會借款八百萬元，並由被告為
      連帶保證人，提供嘉義縣水上鄉○○段六九號面積○‧五六四六公頃及其上建
      號六九號即門牌號碼嘉義縣水上鄉大崙村大崙一九之五號房屋為擔保，設定本
      金最高限額九百六十萬元抵押權。原告因於八十六年四、五月間無法支付利息
      ，為恐抵押物遭拍賣，乃由被告於八十六年五月二十九日在水上鄉農會大崙分
      部帳號○○七五七—○—○號提款二百六十六萬元代為清償前開之抵押借款，
      業據被告提出水上鄉農會交易明細表、轉帳支出及放款本金利息收入傳票各一
      紙為證。惟原告辯稱：該次借款雖設定最高額是八百萬元，但僅借得四百萬元
      等語。經查原告確於八十四年八月十六日向水上鄉農會申請借款八百萬元，並
      由被告為連帶保證人，提供嘉義縣水上鄉○○段六九號面積○‧五六四六公頃
      及其上建號六九號即門牌號碼嘉義縣水上鄉大崙村大崙一九之五號房屋為擔保
      ，設定本金最高限額九百六十萬元抵押權，惟實際借得四百萬元之情，有嘉義
      縣水上鄉農會九十二年五月十九日九二水信字第○九八七號函附原告八十四年
      八月十六日之抵押借款卷宗可稽（詳本審卷第三三頁至第五九頁）。至原告所
      辯被告於八十六年五月二十九日轉帳之二百六十六萬元，係因兩造與訴外人呂
      煌基共有坐落嘉義縣水上鄉○○段新興小段六九地號面積○‧五六四六公頃土
      地，持分各三分之一，嗣於八十六年間因家產分配結果，呂煌基分配取得原已
      登記被告為所有權人之同小段一○五地號面積○‧三一八七公頃土地，上開土
      地則由兩造各取得二分之一，即呂煌基需將其持分三分之一各一半即六分之一
      登記與兩造，但被告要購買原告應取得呂煌基移轉登記予原告所有之六分之一
      持分，依上開協議呂煌基於八十六年五月五日將其持分三分之一全部贈與移轉
      登記與被告，而由被告取得持分三分之二，原告持分仍為三分之一。被告向原
      告購買該持分六分之一土地價款，係以當時該土地面積約六分地可出售約一千
      六百萬元計算，持分六分之一土地價值應為二百六十六萬六千六百六十六元，
      但取其整數及二百六十六萬元為其價款，被告並在呂煌基於八十六年五月五日
      辦理移轉登記後，始於八十六年五月二十九日將該土地價款轉帳至原告之放款
      帳戶等語，並聲請訊問證人謝盛義、游茂德及呂煌基等人。惟查：
  １、證人即代書謝盛義於審理中證稱：有為兩造辦理嘉義縣水上鄉○○段新興小段
      六九地號土地過戶登記。是訴外人呂煌基委託辦理，呂煌基將就該筆土地所有
      持分三分之一過戶給被告，兩造及呂煌基係談妥內容後，僅交待伊以贈與登記
      ，沒有寫其他書面文件。至於有無買賣及其他內容則不清楚等語（詳本審卷第
      一○六頁、一○七頁）；證人即當時任水上鄉農會大崙分部主任游茂德於審理
      中證稱：於八十八年間，原告有向水上鄉農會借款三百萬元，大部分都是被告
      妻子去繳息，繳息起止日係自八十八年五月至十二月，因為十二月就離開該分
      部，其後的事則不知情等語（詳本審卷第一○七頁、第一○八頁）。二人均未
      能證明原告所述為真。
  ２、至原告聲請訊問證人呂煌基，但證人呂煌基係原告之兄、被告之弟，與兩造間
      均係屬旁系血親二親等，而有民事訴訟法第三百零七條第一項第一款之適用，
      且其已具狀表明拒絕出庭作證之情，有陳述狀在卷可稽（詳本審卷第一三八頁
      、第一五三頁），則伊既拒絕出庭，依民事訴訟法第三百零九條第二項規定，
      毋庸於期日到場，自無法為有利於原告之認定。
  ３、原告又主張：設被告所稱係代為償還或原告向其借款償還抵押借款時，必係「
      全額清償」或借款金額為「整數」，豈有尚留借款餘額九十四萬零一元之理？
      況且原告在八十六年五月二十九日入帳前，該筆借款之本息繳納均屬正常，並
      無將遭拍賣須向被告借款償還債務之情形，而謂被告所述原告向水上鄉農會借
      款八百萬元，因於八十六年四、五月間無法支付利息，恐抵押物遭拍賣，乃由
      被告提款二百六十六萬元代為償還抵押借款，係屬不實；又如依被告主張該三
      百萬元係清償本金二百六十六萬元及按與農會相同年息百分之九．二計算之利
      息，共計三百萬元，尚欠利息三萬九千一百二十八元，如原告要清償，應係本
      利一併清償，何必留部分利息？且原告既欠有被告款項，被告又何以未向原告
      催討等語。且查：依水上鄉農會九十二年八月五日九十二水信字第一六六五號
      函固敘明：被告○○七五－○－○帳戶內，於八十六年五月二十八日轉帳五
      十萬元，係自本會客戶程錦鑾帳號0000－00－00000－0－0帳戶
      轉入。原告於八十四年八月三十日向本會借款四百萬元，約定六個月為一期
      ，按期繳納本息。凡利息逾清償期屆滿六個月為原則，提出強制執行。自
      八十四年八月三十日至八十六年五月二十九日止，共繳三期，期間並無積欠利
      息情事等語，而與原告所述大致相符。但被告辯稱：被告轉帳二百六十六萬元
      予原告，係應原告之要求，並用以清償抵押貸款為事實，被告不必替原告「全
      額清償」或「整數」清償，另其在二百六十六萬元款項入帳前，本息繳納有無
      正常亦非被告所能過問。又因兩造為同胞兄弟，故僅取整數三百萬元，餘三萬
      九千一百二十八元未予要求等語，尚符社會常情，亦難為有利於原告之認定。
  ４、綜上所述，僅能證明被告確有於八十六年五月二十九日將二百六十六萬元轉帳
      給原告，至於該款項是否如原告所陳，是被告向原告買受土地持分所給付之價
      金？或是如被告所稱，是代原告清償水上鄉農會借款？尚屬不能證明。原告於
      八十八年二月三日給付被告之三百萬元，是否確為消費借貸，原告仍未能舉證
      證明。
（三）再原告雖提出上開借據、取款條、收入傳票、水上鄉農會交易明細表影本為憑
      ，然上開文件上並無文字記載或其他表徵足以顯示兩造間曾有消費借貸之合意
      之事實。故該項證據實不足以作為對原告有利認定之依據，本院難認原告就其
      所主張之上開事實已為適切之證明。
三、因此，本件原告主張兩造間存在消費借貸關係一節，尚不能證明，其依據消費借
    貸物返還請求權所為之請求，即無理由，應予駁回。又原告既受敗訴之判決，其
    假執行之聲請已失所依附，併予駁回。
四、本件事證已臻明確，兩造其餘主張陳述及證據，於判決結果尚不生影響，遂毋庸
    一一論列，併此敘明。
五、結論：本件原告之訴為無理由，依民事訴訟法第七十八條，判決如主文。
中　　　華　　　民　　　國　　九十三　　年　　　四　　　月　　二十九　　日
~B臺灣嘉義地方法院民事第二庭
~B　　法　官　張　育　彰
右為正本係照原本作成。
如對本判決上訴須於判決送達後廿日內向本院提出上訴狀。
中　　　華　　　民　　　國　　九十三　　年　　　四　　　月　　二十九　　日
~B　　書記官　馮　澤　文
